臺灣臺中地方法院刑事判決　　　　　　　　　　　　九十二年度易字第二八六號
　　公　訴　人　臺灣臺中地方法院檢察署檢察官
　　被　　　告　乙○○
右列被告因侵占案件，經檢察官提起公訴（九十二年度偵字第一九八六０、二００六
一號），本院判決如左：
    主  文
乙○○無罪。
    理  由
一、公訴意旨略以：被告乙○○於盛達內衣行（起訴書誤載為公司）任職員，擔任內
    衣銷售及收取貨款之工作，係從事業務之人，並且自民國（下同）九十年初起，
    先後向該商號拿取內衣褲等貨品共計新臺幣（下同）二十三萬四千二百六十六元
    整，竟基於意圖為自己不法所有之概括犯意，連續將銷售內衣褲所獲得之款項，
    占為己有，並未交回商號。因認被告乙○○涉犯刑法第三百三十六條第二項之業
    務侵占罪嫌云云。
二、按犯罪事實應依證據認定之，無證據不得認定犯罪事實。又不能證明被告犯罪者
    ，應諭知無罪之判決，刑事訴訟法第一百五十四條第二項、第三百零一條第一項
    定有明文。又按事實之認定，應憑證據，如未能發現相當證據或證據不足以証明
    ，自不能以推測或擬制之方法，以為裁判之基礎，最高法院四十年台上字第八六
    號判例均著有明文。再按侵占業務上持有物之罪，係意圖為自己不法之所有，擅
    自將自己業務上持有他人之物，變異持有為所有之意，而逕為所有人之行為始足
    構成；倘所持有之物並非他人之所有物，而係自己之所有物，自無意圖為自己不
    法所有，而變持有為所有之侵占犯意可言。
三、訊據被告乙○○堅決否認有業務侵占犯行，辯稱：我沒有侵占的意思，我是盛達
    （指盛達內衣行）的小盤商，盈虧自負，沒有領薪水，也沒有在盛達辦理勞保，
    所以不是侵占，我欠盛達二十二萬九千二百二十六元，總金額與本票影本總額相
    符，因為我之前有償還部分等語。公訴人認被告涉犯業務侵占犯行，無非以告訴
    人（起訴書誤載為告發人）甲○○之指訴為據，並有存證信函在卷可佐，固非無
    據，然查：
（一）被告乙○○並非受僱於甲○○經營之盛達內衣行，而係向甲○○批貨即購貨出
      售之小盤商，每次批貨時付現金領取貨物，並無固定薪資，且就出售貨物自訂
      價格，自負盈虧之事實，業據被告於本院陳明：我沒有底薪。我是盛達的小盤
      商，盈虧自負，沒有領薪水，也沒有在盛達辦理勞保。攤位租金自己負責。我
      每次取貨付現金給盛達，第一次去我開十五萬元的本票給告訴人，拿等同的貨
      ，貨我拿去賣，如果貨沒有賣完，可以拿去公司退，貨也可以先留在我那裡，
      我要補貨就拿現金去補，如要補二萬元的貨就拿現金二萬元給盛達公司，沒有
      約定幾天內要補貨，也沒有約定我開的十五萬元本票要何時付清。最後我不賣
      這貨時，就付清本票。我在市場賣貨的價格我自己決定。會欠二十二萬多元，
      係因我要補貨不夠錢，我就陸續欠告訴人每次補貨的部分現金，是累積一年所
      欠，陸續欠的等語在卷（九十二年十二月十五日、二十三日本院訊問），核與
      告訴人甲○○於本院所述：被告是小盤商，他沒有領我的薪水，每次要補貨時
      ，他拿現金跟我補貨。被告沒有在盛達內衣行辦理勞保。被告積欠款項是一年
      來陸續補貨，每次補貨金額不足所積欠。因為景氣不好，所以每次讓被告欠三
      千、五千，沒想到後來欠那麼多。被告沒有固定薪資，自行決定銷售價格，市
      場租金由被告自己付，有時我幫被告代墊，被告再給我。被告賣內衣所賺的錢
      是被告的。並未規定被告銷售內衣須一定價格以上等語（九十二年十二月十五
      日、二十三日本院訊問），互核相符，被告所述顯非無據。是依被告銷售內衣
      自行決定銷售價格，自負盈虧，且每次以現金補貨以取得貨物之所有權，雙方
      當場銀貨兩訖，足認被告並非受僱於甲○○，其係向甲○○購貨銷售，就其持
      有之貨物顯已取得所有權，否則豈可能自行決定銷售價格？
（二）此外，依告訴人甲○○提出之存證信函，其上亦載明被告係向公司切貨等語，
      亦有告訴人提出之臺中二八支郵局第五一二號存證信函可佐，其意顯指被告係
      向盛達內衣行購買貨物，而未支付貨款，更足佐證被告及告訴人於本院所述應
      堪採信。再參以被告及告訴人對被告尚積欠告訴人達二十二萬九千二百二十六
      元之事均不否認，而被告於八十九年八月十五日時即簽發面額達十五萬元之本
      票交予告訴人收執，有本票一紙在卷可佐，該本票係被告首次向告訴人批貨時
      ，開列給告訴人持有，用以換取首次所批之貨物，亦據被告及告訴人於本院陳
      明在卷，該本票簽發之日期為八十九年八月十五日，與告訴人另提出被告於九
      十年七月六日另簽發面額為一萬元之本票二十二張及面額為九千二百二十六元
      之本票一張，簽發日期差距近一年，是被告所述，上開本票係被告首次向告訴
      人批貨時，開列給告訴人持有乙節，應堪採信。則被告既須於首次領取同值之
      貨物即須簽付面額十五萬元之本票予告訴人，雙方約定真意為倘被告未有退貨
      情形，既須如數支付貨款，更足佐證被告與告訴人之間就貨物之所有權，係採
      買賣方式，雙方就貨物之所有權已變易為被告所有。倘被告係受僱於告訴人，
      其所持有之貨物為告訴人經營之盛達內衣行所有，被告又須每日向告訴人補貨
      並繳回貨款，則告訴人應非要求被告交付面額十五萬元之本票，而係要求被告
      簽付每日出售貨物及貨款之帳冊，以供雙方盤點尚未出售之告訴人所有貨物之
      用。是被告係向甲○○購貨出售之小盤商，就其所持有之貨物，已因買賣而取
      得所有權，其持有向甲○○批貨而得之內衣，並非基於業務關係而持有之甲○
      ○所有之物，該貨物之所有權已移轉為被告所有，被告與甲○○間僅存清償貨
      款之民事債權債務關係，是被告乙○○縱未依民事契約履行清償貨款之責，亦
      無侵占貨款或貨物可言。
（三）再查，被告於警詢時雖供稱：「我是在甲○○的公司上班認識甲○○的。」、
      「我在甲○○的公司服務時，有向公司拿取內衣褲來販賣沒錯」、「我每天都
      有向公司拿貨補貨」、「（甲○○向臺中地方法院檢察署提出你涉嫌侵占公司
      貨款為新臺幣二十三萬四千二百六十六元整是否正確？）我是預支公司的薪水
      累積起來才有這些金額的」、「（你當時向甲○○公司拿取貨物所販的金額有
      無全數繳回公司？）我沒有全數繳回公司」云云（九十二年九月三十日警詢）
      ，又於偵訊時供稱：「（你先前是否受雇於甲○○所開設的盛達內衣公司？）
      有」、「（有無固定薪水？）沒有，是依業績來抽成的」、「（是否由甲○○
      交付內衣由你銷售，由你在銷售之後，將貨款繳由公司再抽成？）是」、「（
      據甲○○表示，他在九十年間，有交付總價一共二十三萬四千二百六十六元的
      內衣褲給你銷售，而你未把款項繳回公司？）我確實有先挪用一部貨款，我是
      用在加油、吃飯，公司他知道，這是累積了很長的時間近一年，才積欠這些錢
      」云云，而告訴人甲○○於警詢亦陳稱：乙○○九十年間任職於盛達公司，是
      擔任內衣銷售工作，其向公司拿取內衣褲共計新臺幣二十三萬四千二百六十六
      元之貨品銷售，不料，未將銷售內衣褲所得貨款繳回公司，竟占為己有，並且
      離職，其顯涉有業務侵占之行為云云（九十二年十月二日警詢）。惟查，倘被
      告確係受僱於甲○○經營之盛達內衣行，並約定被告持有之貨物所有權仍係盛
      達內衣行所有，則被告自無須負盈虧之責，且二人對薪資自應有所約定，然依
      被告之警偵訊所述，僅泛稱依業績抽成，但並未詳敘是如何計算薪資，已難遽
      上開供稱而認定被告確係受僱於告訴人經營之盛達內衣行，且為被告持有貨物
      之所有權係屬盛達內衣行之認定；又被告倘係受僱於甲○○經營之盛達內衣行
      ，受託銷售之貨物所有權仍為甲○○經營之盛達內衣行所有，且應每日繳回貨
      款，則雙方必約定一定時間進行貨物之盤點，且雙方對每日銷售之貨物數量種
      類或每次領取、退回之貨物及應繳回之貨款，亦應有清點帳冊等之記錄，以計
      算被告每日或每次應繳回之銷售貨款及退回之貨物，然告訴人竟均未能提出上
      開帳冊，亦與一般僱傭常情不符；再參以被告倘確係受僱，衡諸常情，於首次
      盤點結算發現被告未繳回貨款而構成侵占之際，對告訴人而言，被告已有侵占
      行為，雇主員工間之信賴關係已破裂，告訴人豈可能仍同意被告繼續持有盛達
      內衣行之貨物而不追討，反僅向被告追討貨物即足，且其後於長達一年期間，
      仍允被告繼續領取而持有貨物，使侵占金額一再擴大，亦與常情不符。是被告
      、告訴人於警偵訊所述，既有上開瑕疵可指，應以其二人於本院所述，較堪採
      信。
四、綜上所述，被告持有之貨物，係基於小盤商批貨買賣原因，其就持有之貨物已取
    得所有權，是就貨物及銷貨取得之貨款之所有權均屬被告，自無侵占之犯意及犯
    行可言，縱被告陸續積欠告訴人貨款而尚未償還，亦僅係屬債務不履行之民事糾
    紛。是本件證據不足以證明被告係受僱於告訴人，且就向告訴人領取而持有之貨
    物，並未取得所有權，從而，本件自難對被告以業務侵占罪相繩，爰依法為無罪
    之諭知。
據上論斷，依刑事訴訟法第三百零一條第一項，判決如主文。
中      華      民      國    九十三    年      一      月      六      日
                                        臺灣臺中地方法院刑事第十庭
                                            審判長法官  郭  瑞  祥
                                                  法官  江  奇  峰
                                                  法官  黃  家  慧
右正本證明與原本無異。
如不服本判決，應於判決送達後十日內向本院提出上訴狀，上訴於臺灣高等法院臺中
分院( 須附繕本 )。
                                                  書記官
中      華      民      國    九十三    年      一      月      六      日
